---
title: "Proyecto Final"
author: "Pedro Ramírez Garaiz"
date: "2026-06-29"
output: 
  html_document:
    theme: darkly
    highlight: breezedark
    toc: true
---

Antes de empezar cargamos los paquetes que vamos a usar:

```{r message=FALSE, warning=FALSE}
library(dplyr)
library(ggplot2)
library(GGally)
library(tidyr)
```

## Datos

Usaremos las base de datos 'vehiclethefts_tbl_df' disponible en el paquete 'crimedatasets', que contiene información temporal y geográfica sobre robos vehiculares en la ciudad de Nueva York entre 2014 y 2017.

Para obterner los datos descargamos y cargamos:

```{r eval=FALSE, echo=TRUE}
install.packages("crimedatasets")
```

```{r}
library(crimedatasets)
```

### Observaciones iniciales

Para una mirada rápida a la tabla de datos:

```{r}
head(vehiclethefts_tbl_df)
```

Vemos el tamaño de la base de datos

```{r}
dim(vehiclethefts_tbl_df)
```

Tenemos observaciones de 9 variables para 35746 casos de robo vehicular, estas variables son:

```{r}
names(vehiclethefts_tbl_df)
```

"uid" es el número de identificación de cada incidente.

"date_start" y "date_end" corresponden al intervalo de tiempo en que el robo pudo ocurrir, "date_single" es el punto medio.

"longitude" y "latitude" dan las coordenadas del lugar del robo.

"location_type" describe el lugar del robo (calle, escuela, gasolinera, etc)

```{r}
unique(vehiclethefts_tbl_df$location_type)
```

"location_category" asigna una categoría al lugar del robo (comercial, gubernamental, residencial, etc)

```{r}
unique(vehiclethefts_tbl_df$location_category)
```

## Datos faltantes

Para saber si existen hoyos en los datos

```{r}
colSums(is.na(vehiclethefts_tbl_df))
```

Vemos que existen 2852 incidentes que no especifican una última fecha y hora en que podrían haber ocurrido, mientras que 7 no tienen información cualitativa sobre la ubicación. Filtraremos estos datos cuando sea relevante.

# I. ¿Que clase lugares son los más peligrosos?

Preparamos los, seleccionando las variables relevantes y filtrando los casos que no contienen esta información

```{r}
info_loc_qual <- vehiclethefts_tbl_df %>% 
  select(location_type, location_category) %>% 
  filter(!is.na(location_type)) %>% 
  filter(!is.na(location_category))
```

Realizamos el conteo de incidentes por categoría y tipo de lugar

```{r}
#Por categoría
robos_loc_cat <- info_loc_qual %>% 
  group_by(location_category) %>% 
  summarise(thefts = n()) %>% 
  arrange(desc(thefts))

#Por tipo
robos_loc_typ <- info_loc_qual %>% 
  group_by(location_type) %>% 
  summarise(thefts = n()) %>% 
  arrange(desc(thefts))
```

Graficamos:

```{r echo=FALSE}
# Creamos tema para la gráficas

theme_custom <- theme_minimal() + theme(
  plot.title = element_text(face = "bold", size = 14),
  plot.subtitle = element_text(size = 11),
  axis.title = element_text(face = "bold"))
  
```

```{r}
robos_loc_cat %>%
  
  mutate(location_category = reorder(location_category, thefts)) %>%
  
  ggplot( aes(x = location_category, y = thefts, fill = thefts ) ) +
  
  labs(title = "Robos totales por categoría", x = "Categoría", y = "Robos totales", fill = "" ) +
  
  geom_col() + coord_flip() +
  
  scale_fill_gradient(low = "#60BA00", high = "#BA3000" ) + theme_custom
  
```

Es evidente que la calle es mucho más peligrosa que cualquier otro lugar. Podemos filtrar estos casos para comparar el resto de categorías con más detalle

```{r}
robos_loc_cat %>%
  
  #Añadimos una linea al inicio para filtrar la categoría "street"
  filter(location_category != "street") %>% 
  
  mutate(location_category = reorder(location_category, thefts)) %>%
  
  ggplot( aes(x = location_category, y = thefts, fill = thefts ) ) +
  
  labs(title = "Robos totales por categoría", x = "Categoría", y = "Robos totales", fill = "" ) +
  
  geom_col() + coord_flip() +
  
  scale_fill_gradient(low = "#60BA00", high = "#BA3000" ) + theme_custom
  

```
